臺灣高等法院臺南分院刑事判決
上　訴　人
即　被　告　甲○○
選任辯護人　林俊生　律師
　　　　　　吳啟勳　律師
上列上訴人因違反貪污治罪條例等案件，不服臺灣雲林地方法院
92年度訴字第219號中華民國93年9月17日第一審判決（起訴案號
：臺灣雲林地方法院檢察署92年度偵字第1129號），提起上訴，
本院判決如下：
    主  文
原判決關於甲○○部分撤銷。
甲○○共同連續明知為不實之事項，而使公務員登載於職務上所
掌之公文書，足以生損害於他人，處有期徒刑壹年。緩刑肆年。
    事  實
一、甲○○係國立嘉義大學（下稱嘉義大學）食品科學系教授，
    其在學校負責教學、研究工作。甲○○前於民國（下同）91
    年 4月10日以技術入股之模式投資綠益康生物科技實業股份
    有限公司（下稱綠益康公司，設雲林縣東勢鄉○○路一五０
    號），取得綠益康公司普通股六百五十萬股，每股面額新台
    幣（下同）十元，股權價值六千五百萬元，而為綠益康公司
    之股東。其後綠益康公司與甲○○協商，由綠益康公司與嘉
    義大學簽立委託研發合約書，請甲○○協助該公司從事「以
    超臨界二氧化碳分餾技術純化金線蓮與二十八碳醇中機能成
    分之研究」、「以超臨界二氧化碳分餾技術純化鹿茸與五葉
    松中機能成分之研究」及「以超臨界二氧化碳分餾技術純化
    冬蟲夏草與紅麴中機能成分之研究」，綠益康公司提供之經
    費為三項研究各六十萬元，共一百八十萬元，甲○○即於90
    年11月14日將綠益康公司所出具之函文，簽請嘉義大學接受
    綠益康公司之委託研究計畫案，並請校長楊國賜代表嘉義大
    學在綠益康公司已於90年11月 1日簽立上述三項研究案的委
    託研發合約書核章，同時將綠益康公司所提供之經費一百八
    十萬元，繳入嘉義大學之公庫校務基金，由嘉義大學統籌運
    用而成為嘉義大學之公款，該校務基金之運用必需經教育部
    、行政院主計處、審計部之審核。而為執行計劃須購置供實
    驗、研究所用之器材、零件及設備等，則由計畫主持人甲○○負責採購，並須依「政府採購法」、「中央機關未達公告
    金額採購招標辦法」等規定進行，請領款項時，須由廠商開
    具統一發票，並由甲○○填寫財物購置修繕申請單及粘貼憑
    證用紙（兼驗收證明、請款），由驗收人核章證明後，逐一
    層轉由經辦主管、會計審核、會計主任、授權主管核章後，
    方得向嘉義大學請領該筆款項。
二、甲○○於從事本身之教學研究及多項研究計畫進行中，自85
    年至91年間，曾多次向科漢企業股份有限公司（下稱科漢公
    司，設台北市中山區○○○路一之一號五樓）之業務經理丁○○採購各項實驗、研究所用之器材、零件，因而與科漢公
    司之業務經理丁○○熟識。甲○○因為執行綠益康公司委託
    之上述計劃，須使用酒精泵浦裝置在分餾機上進行分餾及萃
    取等技術，乃於91年 1月31日打電話予科漢公司丁○○，以
    嘉義大學名義購買二台酒精泵浦，原價每台十八萬五千元，
    經議價結果為每台十七萬元，合計三十四萬元，翌日即91年
    2月1日，丁○○乃請秘書就此買賣條件簽訂一份銷售合約書
    ，並由丁○○在「賣方：科漢企業股份有限公司」下方簽名
    「丁○○」，傳真給甲○○，由甲○○在「買方：嘉義大學
    食品工程系」下方簽上「甲○○」姓名後，回傳給科漢公司
    ，確認該銷售合約。甲○○因已有多次採購之經驗，明知依
    據嘉義大學財物購置之程序，凡研究計畫內之財物購置，金
    額在十萬元以上者，需由嘉義大學總務處負責採購，十萬元
    以下者，得由計畫主持人負責採購，並且知悉「政府採購法
    」、「中央機關未達公告金額採購招標辦法」等規定，就公
    告金額（公共工程委員會所發布之公告金額為一百萬元）十
    分之一以下之採購，得不經公告程序，逕洽廠商採購，並免
    提供報價或企劃書，為避免經過公開招標、議價、比價等繁
    複程序，曠日費時，延宕其計劃之執行，意圖以十萬元以下
    之小額採購方式申報請領上開酒精泵浦之款項三十四萬元。
    甲○○因而先要求丁○○將三十四萬元，以採購零件之不實
    內容，分載於四張不同發票，每張發票金額均不逾十萬元。
    丁○○（民國50年 3月30日生，業經原審法院判決有罪確定
    ）為順利做成二台酒精泵浦之買賣並取得價金，竟與甲○○
    互為偽造文書之犯意聯絡，並基於概括犯意，為辦理款項請
    領手續，明知所交易之買賣標的物係酒精泵浦二台，而非附
    表一所示零件，竟由丁○○每次先傳真一張估價單草稿（內
    容如下列四張發票所載零件、金額），給甲○○確認，甲○○再陸續請不知情之研究助理填寫財物購置修繕申請單，丁○○為科漢公司業務經理，為從事業務之人，本於業務上自
    得開立科漢公司名義銷貨發票予買受人，乃未經科漢公司負
    責人謝珍之同意，並利用不知情之科漢公司會計人員（即
    秘書）郭姓成年女子（年籍名字不詳）製作其業務上所作成
    之文書即下列四張不實內容之統一發票，足生損害於科漢公
    司：
    先於91年2月19日左右，開立日期為91年2月19日，記載出
      售附表一編號１、２、３、４、５、６零件給嘉義大學的
      不實內容統一發票，發票編號LJ00000000，金額七萬八千
      八百元（下稱第１張發票）。
    又於91年2月27日左右，開立91年2月27日，記載出售附表
      一編號７、８、９、１０零件給嘉義大學之不實內容統一發
      票，發票編號LJ00000000，金額八萬一千六百十元（下稱
      第２張發票）。
    再於91年3月5日左右，開立91年3月5日，記載出售附表一
      編號、、、零件給嘉義大學之不實內容統一發票
      ，發票編號MH00000000，金額為九萬三千零七十元（下稱
      第３張發票）。
    復於91年3月14日左右，開立91年3月14日，記載出售附表
      一編號、、、零件給嘉義大學的不實內容統一發
      票，發票編號MH00000000，金額為八萬六千五百二十元（
      下稱第４張發票）。
三、丁○○將上開四張不實內容統一發票（合計金額剛好是上述
    二台酒精泵浦之價金三十四萬元）陸續交付給甲○○。乃由
    甲○○自91年 2月1日訂購上開二台酒精泵浦起至91年5月間
    止，先後：
    指示不知情之研究助理薛耀晴（民國62年10月22日生），
      將第１張發票所載不實零件申購事實及金額，填入甲○○
      為執行上述計劃請領款項而在業務上所應作成之文書，先
      在 000000000號財物購置修繕申請單，填載申請日期為91
      年2 月25日，並蓋用「甲○○」印章於該申請單上，再將
      該申請單號碼、金額、用途，填入甲○○於業務上所應作
      成之文書即粘貼憑證用紙（兼驗收證明、請款）上，在該
      粘貼憑證用紙上「經辦人」欄蓋用「甲○○」印章，且透
      過薛耀晴拿給不知情之王璧娟教授（甲○○之妻，民國49
      年 9月29日生）蓋章在該四張申請單之「驗收證明」欄，
      以表示該項零件採購確經驗收，並於91年3月1日提出該財
      物購置修繕申請單、粘貼憑證用紙，層轉嘉義大學核示，
      使均為公務員之嘉義大學食品科學系系主任（兼辦學校行
      政業務）張瑞郎（民國33年3月2日生）在經辦主管欄；會
      計組員（學校行政人員）王香富（已成年，年籍不詳）在
      會計審核欄；會計主任（學校行政人員）蔡正文（已成年
      ，年籍不詳）在會計主任欄；生命科學院院長（兼辦學校
      行政業務）楊玲玲（民國36年2月14日生）在授權主管欄
      ，分別在上開單據文書其等掌管之審核欄上一一核章判行
      ，而後由嘉義大學總務處出納人員將該第１張發票金額支
      付給科漢公司，足生損害於嘉義大學對於審核上開計劃經
      費請領項目之正確性。
    又以同一方式，請領第２張發票金額，並製作不實之0000
      00000號財物購置修繕申請單（申請單日期為91年2月12日
      ，提出請領申日期為91年4月8日），足生損害於嘉義大學
      對於審核上開計劃經費請領項目之正確性。
    再以同一方式，請領第４張發票金額，並製作不實之0000
      00000號財物購置修繕申請單（申請單日期為91年3月12日
      ，提出請領日期為91年 4月10日），足生損害於嘉義大學
      對於審核上開計劃經費請領項目之正確性。
    復以同一方式，請領第３張發票金額，並製作不實之0000
      00000號財物購置修繕申請單（申請單日期為91年2月12日
      ，提出請領日期為91年5月1日），足生損害於嘉義大學對
      於審核上開計劃經費請領項目之正確性。
四、嗣丁○○之好友丙○○即鉅山工業有限公司（下稱鉅山公司
    ）的負責人，因鉅山公司自90年 7月間左右，承製綠益康公
    司一套超臨界設備，該設備擬供甲○○實驗之用。雙方約定
    總價五百二十萬元，綠益康公司先行兌現一百萬元訂金支票
    款，丙○○以之購買管柱。該設備完工後，於91年7月1日，
    由甲○○之助理己○○進行操作時，發生爆炸，丙○○委請
    丁○○與綠益康公司及甲○○洽談機器爆炸之歸責問題，並
    要求歸還發票或者負擔五％的發票稅金未果。丁○○與丙○○心有不平，乃向嘉義大學提出檢舉，由該校組成調查小組
    調查，惟未有結果。丁○○遂於91年11月20日向法務部調查
    局台北市調查處自首，台北市調查處即報請台灣雲林地方法
    院檢察署檢察官指揮偵辦，經檢察官指揮台北市調查處人員
    於92年1月9日持臺灣雲林地方法院所核發之搜索票，前往雲
    林縣東勢鄉○○路一五０號綠益康公司執行搜索，扣得甲○○所購買之該二台酒精泵浦（均係ＢＲＡＮ＋ＬＵＥＢＢＥ
    廠牌，型號Ｎ－Ｐ31，年份2002，無月、日，一台序號0000
    000，另一台序號0000000）後，而查悉上情。
五、案經丁○○向法務部調查局台北市調查處自首後，由台北市
    調查處報請台灣雲林地方法院檢察署檢察官偵查起訴。
    理  由
壹、關於證據能力方面
  一、按被告以外之人於審判外之言詞或書面陳述，除法律有規
      定者外，不得作為證據，刑事訴訟法第159條第1項定有明
      文。查證人丙○○經本院以證人之身分傳訊，然未經到庭
      陳述，乃以聲明書代之（本院卷第 180頁），而為被告及
      其辯護人否認其證據能力（本院卷第 208頁），本院經核
      上開聲明書係屬被告以外之人於審判外所為之書面陳述，
      且非同法第159條之4各款所列得為證據之文書，揆諸前揭
      規定，自屬無證據能力，並經本院當庭排除該聲明書為本
      案之證據（本院卷第 208頁），自不再予援為本案證據，
      合先敘明。
  二、被告及其辯護人雖爭執證人丙○○、丁○○、張瑞郎等人
      於檢察官偵查中，未經具結所為不利被告之陳述，係審判
      外之陳述，無證據能力云云（本院卷第74頁）。然查證人
      丁○○、丙○○、張瑞郎於檢察官偵查中所為之陳述，均
      係經檢察官告知作證義務及偽證罪責，並經分別具結而作
      證，有各該具結文附卷可稽（偵查卷(一)第 231頁、偵查卷
      (二)第105、127頁）。且經核上開證人偵查中之證詞，與其
      等在本案原審審理時；證人丁○○並於本院審理時，經交
      互詰問所證述之內容相同，是本院以其於審判中依法具有
      證據能力之證述為認定事實之依據即可，自毋庸再探究其
      等於偵訊中之供述是否具有證據能力，附此說明。
貳、認定犯罪事實所憑之證據及理由
  一、訊據上訴人即被告甲○○固坦白承認其為嘉義大學食品科
      學系教授，在學校內負責教學、研究等工作，並以技術入
      股之模式投資綠益康公司，取得綠益康公司普通股六百五
      十萬股，每股面額十元，股權價值六千五百萬元，而為綠
      益康公司之股東；綠益康公司與伊協商，由綠益康公司與
      嘉義大學簽立委託研發合約書，並由其執行該公司從事『
      以超臨界二氧化碳分餾技術純化金線蓮與二十八碳醇中機
      能成分之研究』、『以超臨界二氧化碳分餾技術純化鹿茸
      與五葉松中機能成分之研究』、『以超臨界二氧化碳分餾
      技術純化冬蟲夏草與紅麴中機能成分之研究』等計劃，綠
      益康公司提供之經費為三項研究各六十萬元，共一百八十
      萬元；其於91年 1月31日向科漢公司丁○○訂購二台酒精
      泵浦（編號：0000000、0000000），經議價每台十七萬元
      ，共三十四萬元，並於91年2月1日簽立銷售合約書；嗣由
      科漢公司丁○○陸續開立附表一所示之零件貨品之發票共
      四紙予被告，並由被告之研究助理填具購置修繕申請單、
      黏貼憑證用紙請款，經被告核章層轉學校核准後，撥付上
      開發票之金額三十四萬元予科漢公司；科漢公司將二台酒
      精泵浦送至綠益康公司，該筆款項綠益康公司尚未付款等
      情，惟矢口否認有何上開偽造文書犯行，辯稱：我確實有
      向科漢公司丁○○購買附表一所示之零件，並裝置在實驗
      及研究用之機器，後來因為實驗機器發生爆炸，有部分零
      件已毀損丟棄；且我在嘉義大學僅負責教學及研究工作，
      並未兼辦學校行政工作，自非屬公務人員等語。
  二、經查被告所自白之上開事實，核與證人丁○○所證述之購
      買二台酒精泵浦及交付附表一所示零件之四紙發票予被告
      甲○○向嘉義大學申請並領得款項三十四萬元等情大致相
      符（原審院卷(二)第101至127頁），並有技術鑑價入股綠益
      康公司契約書（影本附在他字(一)卷第 98至102頁，原本外
      放）、上述三項委託研究案90年11月14日簽呈影本（他字
      (一)卷第 117頁）、嘉義大學自綠益康公司收受上述三項委
      託案經費共一百八十萬元之「國立嘉義大學自行收納款項
      統一收據」影本三紙及「以超臨界二氧化碳分餾技術純化
      金線蓮與二十八碳醇中機能成分之研究」委託研發合約書
      影本、「以超臨界二氧化碳分餾技術純化鹿茸與五葉松中
      機能成分」研究委託研發合約書影本（均附於卷外）、科
      漢公司出售酒精泵浦二台之銷售合約書影本（他字(一)卷第
      13頁）、財物購置修繕申請單四紙、粘貼憑證用紙及統一
      發票影本各四件（他字(一)卷第182至189頁）、嘉義大學支
      出傳票、電匯明細表、受款人清單影本（他字(一)卷第80至
      90頁），及搜索票影本、搜索扣押筆錄、扣押物品收據、
      贓證物品清單（他字(一)卷第30至33頁、第 109頁），與92
      年1月9日在綠益康公司搜索時查扣之酒精泵浦二台可資佐
      證。又查扣之二台酒精泵浦，經原審法官於93年 8月18日
      當庭勘驗結果，二台泵浦都是ＢＲＡＮ＋ＬＵＥＢＢＥ廠
      牌，型號都是Ｎ－Ｐ三一，年份都是二００二，沒有月、
      日，一台序號0000000，另一台序號0000000，有原審勘驗
      筆錄及照片可參（原審卷(二)第 214、201、202頁）。再者
      ，被告以丁○○所交付如附表一所示零件之發票四紙，向
      嘉義大學申請款項三十四萬元支付予科漢公司等情，並經
      證人薛耀晴、王璧娟證述屬實（原審卷(二)第175至177頁、
      第164至166頁）。綜參上開補強證據，已足資證明被告於
      審理中所為之該部分自白，應具有相當程度之真實性，而
      確信被告前述該部分自白確屬真實。
  三、雖被告矢口否認有上揭偽造文書之犯行，並以前詞置辯，
      是本院所應審認者為：(一)被告是否屬於刑法第10條第 2項
      所稱之公務員？(二)被告是否購買附表一所示之零件？即科
      漢公司所開立之零件發票四紙是否屬實？
  四、被告應非屬刑法第10條第2項所稱之公務員
    (一)按刑法上之公務員，係指依據法令從事於公務之人員，所
      謂公務，係指國家之公共事務而言（最高法院75年度台上
      字第6682號裁判參照）。又按公立學校聘任之教師不屬於
      公務員服務法第二十四條所稱之公務員，惟兼任學校行政
      職務之教師，就其兼任之行政職務，則有公務員服務法之
      適用（大法官會議釋字第 308號解釋意旨參照）。並觀上
      開第 308號解釋理由謂：「公立學校聘任之教師基於聘約
      關係，其擔任教學研究工作，與文武職公務員執行法令所
      定職務，服從長官監督之情形有所不同，故公立學校聘任
      之教師，不屬於公務人員服務法第24條所稱之公務員，惟
      此類教師如兼任學校行政職務，就其兼任之行政職務，仍
      有公務員服務法之適用。」等語，準此可見，前揭大法官
      會議解釋之本旨已明確認定公立學校教師，因其從事事務
      內容為『教學研究工作』，與學校間並無上命下從之行政
      監督關係，亦無所謂依據法令執行之公務行為，不屬於公
      務員服務法第24條之公務員自明。再參以，於94年1月7日
      修正通過，並於95年7月1日施行之刑法，其中第10條關於
      公務員之規定，已修正為：「依法令服務於國家、地方自
      治團體所屬機關而具有法定職務權限，以及其他依法令從
      事於公共事務，而具有法定職務權限者。」等語，足見其
      已將『公務員』之判斷標準，明確界定為：【服務於國家
      、地方自治團體者】及【具有法定職務權限】；另【其他
      依法令從事於公共事務】及【具有法定職務權限者】，即
      判斷是否係屬公務員，乃在以其行為之內涵係【依法令從
      事於公共事務】及【具有法定職務權限者】為標準，與前
      開最高法院判決及大法官釋字第 308號解釋意旨所揭示之
      判斷標準並無二致，自可作為刑法關於『公務員』概念之
      判斷參考。
    (二)查被告甲○○為嘉義大學食品科學系教授，並未兼任其他
      學校之行政職務，雖嘉義大學係國立機構，但被告所從事
      者乃僅為「教學研究工作」，是被告係受嘉義大學之聘任
      ，依聘任契約而為教學研究工作，且其並未在該校兼任任
      何行政職務，自未因而具有法定職務權限，而教學研究又
      並非【公共事務】，不具公務性，依上開最高法院判決及
      大法官會議解釋意旨，再參考94年1月7日修正通過之刑法
      第10條關於公務員之規定，被告既非從事【公共事務】又
      未具有【法定職務權限】，難認係依法令而從事於公務之
      人，自非刑法第10條第2項所稱之公務員，應可確認。
    (三)又按貪污治罪條例第二條後段所定受公務機關委託承辦公
      務之人犯該條例之罪者，亦依該條例處斷。於茲所謂：「
      受公務機關委託承辦公務之人」，係指公務機關所委託承
      辦者，為該機關本身公權力範圍內之公務，受任人因而享
      有公務上之職權及權力主體之身分，於其受任之範圍內行
      使公務主體之權力而言。如非委託機關本身權力範圍內之
      公務，而係基於私法上關係所生之債權、債務，殊與貪污
      治罪條例第二條後段所稱之「受公務機關委託承辦公務」
      者不同，要無該條之適用（最高法院84年度台上字第5755
      號判決參照）。公訴人固以被告於其研究計劃進行中負責
      相關所需器材之採購工作，應屬依法令執行公務之人員云
      云。然查，上述三項研究計劃係由綠益康公司委託嘉義大
      學及被告執行，是委託人係綠益康公司，非屬公務機關，
      與貪污治罪條例第二條後段之所謂受【公務機關】委託承
      辦公務之人」已有不合。再者，被告係基於與綠益康公司
      之研發合約所從事之研究工作，乃係基於私法上關係所生
      之行為，並非執行嘉義大學權力範圍內之公務，被告亦未
      因而享有何公務上之職權及權力主體之身分，尚不能謂為
      受公務機關委託【承辦公務】之人，自非屬公務員甚明，
      更何況刑法上之公務員並無此類型之規範，併予記明。
  五、被告應未向科漢公司購買附表一所示之零件
    (一)被告並未向科漢公司購買附表一所示之零件乙情，業據證
      人丁○○迭次指證不移，甚而於本院審理時亦結證：我們
      公司沒有進口發票上這批零件，也沒有賣給被告這批零件
      等語明確（本院卷第189頁）。雖被告以證人丁○○係因
      丙○○所出售予綠益康公司之臨界設備爆炸，貨款給付發
      生糾紛，及被告所研發之機器，將嚴重影響鉅山公司進口
      機器之利益，因而故意誣陷打擊被告，而由丁○○提出不
      實檢舉云云。是本院在此首應審認者為：證人丁○○之上
      開指證是否與事實相符，而得為被告論罪之證據：
      (1)證人丁○○之供詞始終均指證未出售附表一所示之零件
        予被告乙節不移，且互核其歷次之供證內容均相一致，
        並無重大瑕疵或矛盾存在。並參以，證人於原審及本院
        審理中，經具結後仍向法官為相同之供證，足見前開證
        述，其任意陳述之信用性已確受保障之情況下所作成，
        其可信度甚高，應堪憑採為真實。況證人丁○○因自首
        坦白上開犯行，乃係自承自己參與共犯之犯罪行為，因
        其不利於己之供述，即應共負上開罪責，並未能因此嫁
        禍他人而為自己脫罪之情形，故衡之經驗法則與論理法
        則，其亦無虛偽陳述之危險，益徵證人丁○○所為之不
        利於被告之自白，應屬真實可採。此外，證人丁○○之
        前述自白及指證，並有後述之補強證據可資佐證其供述
        之真實性。
      (2)證人丁○○於檢察官偵查中，經檢察官問：「二月二十
        七日及三月五日這二張發票上你們公司的零件曾經進口
        過？」時，丁○○證稱：「有，我們還有進口證明單，
        祇是時間比較早，一九九五年有進一批。」，並提出一
        九九五年證明單，及目錄、傳真原稿等件為證，經核其
        上確有附表一編號零件（原審卷(二)第107頁背面至108
        頁背面、第92至99頁）；就上述一九九五年的證明單、
        傳真，證人丁○○並於原審審理時結證稱：「美國這家
        原廠二年前已經停產這些零件，所以最近一、兩年沒有
        人在買這些零件。」、「當初我會拿一支三二ＣＣ萃取
        管（註：即附表一編號零件），是因為美國那家原廠
        已經被收購，停產，如果是其他零件，也許還可以找到
        ，但這三二ＣＣ萃取管在國內要找到同級品很難，目前
        只有廖博士的食品研究所有這個而已。」、「為了配合
        嘉義大學買的零件，上面的零件都是根據我們公司以前
        買的零件編號開的，三二ＣＣ這種型號萃取管嘉義大學
        也是找不到。美國這家公司已經停產。」、「四十三頁
        這張發票（註：指他字(一)卷第43頁的發票，即附表一編
        號、、、零件，編號MH00000000的發票），美
        國原廠（ＫＥＹＳＴＯＮＥ）最近兩年已經被併購，所
        以台灣的實驗室已經沒有這些東西，我們公司進貨，上
        次有提出影本部分，我們都是在一九九五年進的，在九
        十一年，美國原廠已經被併購，我們不可能再進這家公
        司的產品。」（原審卷(二)第108頁背面、第235頁、第23
        9頁、第214頁背面）。
      (3)再者，經觀諸嘉義大學實驗室之機器上及爆炸後之超臨
        界設備機器殘體上、超臨界設備在建置時之數位影像上
        、以及被告所提出之奈米結晶裝置設計圖說上，均未能
        找到裝有附表一編號、的零件，可見該二項零件應
        非被告實驗所用。此外，科漢公司亦未能提出販售本件
        附表一所示零件之進貨及銷售憑單、發票，經該公司函
        覆本院可參（本院卷第171頁）。益徵證人丁○○前述
        所供證：未販售附表一所示之零件予被告乙節，應與事
        實相合。
      (4)另參以，本案四紙發票合計之金額，適與被告所購置之
        酒精泵浦二台三十四萬元相同（原每台售價十八萬五千
        元，二台合計三十七萬元，嗣經與被告議價為每台十七
        萬元，二台合計三十四萬元，是以丁○○及丙○○之檢
        舉函才會誤載為三十七萬元，見他字卷(一)第77頁），證
        人丁○○並證稱：「四張發票加起來會三十四萬元，是
        我交代秘書，由美國的管柱，由他去拼湊的。」、「參
        考有進口過哪些項目、編號。」、「跟秘書說一張發票
        不要超過台幣十萬元。」、「當初甲○○只要求耗材報
        銷，所以我們秘書根據公司有進過的零件耗材直接照那
        個品名填上去，只要總價在十萬元以下就可以。」、「
        一般作業程序要求我們在十萬元以下先傳真一張估價單
        的草稿，給他確認可以，他才去填寫申請財物購置修繕
        申請單，我們才可以照草稿開發票證明。」等語明確（
        原審卷(二)第215、126、127、106、107頁）。益徵被告
        係為避免政府採購法之規定，始由證人丁○○將二台酒
        精泵浦三十四萬元分散在四紙零件發票，並每紙金額未
        超過十萬元，至為明顯，是被告並未購買附表一所示之
        零件，亦甚明灼。
      (5)基上述各項證據綜合判斷，證人丁○○之指證，並無重
        大矛盾瑕疵，亦未違背經驗法則與論理法則，且核與事
        實相符，又經調查前述各項證據，已能補強證人丁○○
        指證被告之上開犯罪情節非屬虛構。
    (二)雖被告堅稱：我確實有向科漢公司購買發票上所載附表一
      所示之零件，有部分裝置嘉義大學實驗室內之儀器上、有
      部分放在抽屜內、有部分裝在上述丙○○組裝而已經爆炸
      之超臨界設備內，部分零件在爆炸後，已經不見了云云。
      惟查：
      (1)本件經丁○○向嘉義大學檢舉後，該校專案小組人員於
        91年12月12日至被告研究室實地查證結果，被告之研究
        室僅有MH00000000統一發票內所列閥門配件50x11mm-4/
        85ml一個管柱兩個接頭，及100x11mm-9.7ml 一個管柱
        兩個接頭兩組物品；並無200x14mm-32ml及320x14mm-50
        ml兩項物品，此有嘉義大學專案小組調查報告影本（他
        字(二)卷第84至87頁）可以證明。亦即，查到附表一編號
        、零件，但未查得附表一編號、零件。被告乃
        向該校提出答辯書，說明「‧‧‧發票編號MH00000000
        中，管柱之閥門配件200x14mm-32ml與320x14mm-50ml是
        屬消耗器材，體積大型之管柱，被用來填充吸附劑當為
        吸附水分、機能成分或有毒成分。今年七月間，進行放
        大實驗時，這些管柱之閥門配件被裝於裝置中吸附水分
        （使用50ml管柱）與機能成分（使用32ml管柱），檢測
        放大實驗之數據。此設計之儀器屬雙向設計，每方向皆
        各裝入32ml管柱與50ml管柱一組。進行實驗中，機器發
        生爆裂，因此這些管柱之閥門配件被打到附近田中或水
        溝中。」「結論一管柱之閥門配件是屬消耗器材。二管
        柱之閥門配件50x11mm-4.8ml-4/85ml與100x11mm-9.7ml
        在本研究室中，其他管柱是屬消耗材，業已丟棄或遺失
        。三管柱之閥門配件200x14mm-32ml及320x14mm-50ml，
        於今年七月間進行實驗時，機器發生爆裂，已被丟棄或
        遺失。‧‧‧」等語（他字(一)卷第108至110頁），嘉義
        大學人事室並據以答覆檢舉人丁○○、丙○○，並副知
        教育部政風處（他字(一)卷第 107頁）。是以，依被告之
        上開答辯書所示：
        附表一編號、零件在其嘉義大學實驗室中。
        附表一編號、零件原來裝在丙○○組裝在綠益康
          公司之超臨界設備中，該設備因爆炸，致零件被打到
          附近田中或水溝中，該零件已經遺失或丟棄。
        其它管柱（是否指附表一編號１、２、３、４、５、
          ６、７、８、９、１０、、、、零件，語意不
          明）是屬消耗材，業已丟棄或遺失。
      (2)嗣原審法院審理時，距上述嘉義大學調查已有半年多，
        被告始又於92年 6月16日委其辯護人具狀表示附表一編
        號３、４、７、８、９、１０之零件也裝在嘉義大學其實
        驗室的實驗儀器內，因為他要到另外的學校任職，請求
        法官扣押上述實驗室內的儀器，等他日再勘驗並委請專
        業機構鑑定等語（原審卷(一)第77至85頁）。原審法官依
        其聲請於92年 6月24日扣押該批實驗室內儀器（原審卷
        (一)第 97至100頁）。此外，被告並又表示：附表一所示
        零件，部分裝在其實驗室內儀器，另有部分裝在上述爆
        炸的超臨界設備，上述丙○○組裝之超臨界設備在建置
        時的數位影像資料，以及爆炸後現場數位影像資料都在
        綠益康公司等情，乃由原審法官委請台灣糖業公司研究
        所派員鑑定，該所指派博士研究員戊○○先生協助鑑定
        ，再分別於93年3月22日至被告位於嘉義大學的實驗室
        勘驗、鑑定（原審卷(一)第241至287）；於93年3月23日
        到放置爆炸後超臨界設備機器殘體的鉅山公司工廠勘驗
        、鑑定（原審卷(二)第1至18頁）；於93年3月25日到綠益
        康公司勘驗、鑑定數位影像資料（原審卷(二)第28至35頁
        ）。經鑑定之結果，有台灣糖業公司研究所超臨界流體
        設備鑑定報告書一宗可以參考（外放），而就各零件（
        不論廠牌）的數目，有該鑑定報告書內附之一份「超臨
        界流體設備之零件勘查數目與影像資料推論的數目一覽
        表」（如附表二所示）可對照。依上開鑑定結果亦未能
        作為被告之有利認定，茲分述理由如下：
        證人即台灣糖業公司研究所博士研究員戊○○於本院
          審理時到庭結證稱：「我們是根據發票上所記載零件
          型號（從發票上的型號找到型錄來判斷零件的尺寸、
          式樣）來對照實物，如果尺寸、式樣一樣就認定是發
          票上所記載的零件。」、「我們僅能判斷他與發票上
          的形式、尺寸相同。並不能判斷是同一零件，因為零
          件上沒有序號。」等語（本院卷第185、186頁）。則
          參互前述證詞內容，足見證人戊○○所為之鑑定僅能
          依型錄上之記載判斷該零件是否符合發票上列載零件
          之型式、尺寸等，而認定是否係屬相同於發票上之零
          件，而未能認定是否係屬同一零件，亦即附表二所示
          之記載勘查數目，係指與發票所示零件之型式、尺寸
          、型號相同者，非即指係被告向科漢公司所購買之同
          一零件。是依勘查結果附表二所記載之實際找到零件
          數目，並不能當然推論被告有購買並裝置附表一所示
          之零件至明。
        且參以，被告在91年12月間向嘉義大學提出之答辯書
          中先稱：附表一編號、零件原來裝在丙○○組裝
          在綠益康公司的超臨界設備，因為機器爆炸，被打到
          附近田中或水溝中，已經遺失或丟棄云云。然查該二
          項零件，非但未能在鉅山公司之機器殘體中找到，甚
          至在綠益康公司勘驗、鑑定該超臨界設備建置時之數
          位影像資料，亦無該二項零件之建置。足見，被告前
          揭所辯，與事實不符，已有可疑。
        再者，被告又依另一份奈米結晶裝置設計圖說（原審
          卷(二)第33、34頁），改口稱：附表一編號、、
          、、零件，準備要設計在該奈米結晶裝置上，並
          將該奈米結晶裝置在上述已經爆炸的超臨界設備，惟
          因機器爆炸，來不及裝上去云云。然依鄭研究員當場
          表示：「1.本裝置合理推論是可連接在已經爆炸的分
          離槽上面。2.但是該奈米結晶裝置尚未裝置在該分離
          槽上面。3.至於附表一編號、、、、零件
          是不是適合裝置在該奈米結晶裝置上，涉及到更專業
          的奈米技術領域，不是我可以判斷的。」（原審卷(二)
          第30、31頁）。且於鑑定報告書亦為相同之認定（鑑
          定報告書第 5頁），而依該鑑定報告書說明：「發票
          內所載零件於爆炸後，可能有少部分連接在分離槽上
          蓋的轉接頭零件，會隨分離槽上蓋爆開而離現場，至
          於其他零件在爆炸後只會扭曲變形，應該不致會碎裂
          不見。」（鑑定報告書第 5頁），益徵被告所辯：因
          爆炸而毀損云云，應非實情。
        復參以，附表一編號、零件每個就高達一萬多元
          ，各二個合計五萬元（他字(一)卷第183頁），附表一
          編號、零件，合計亦達三萬五千二百八十元（他
          字(一)卷第188頁），僅上述四項零件就高達八萬五千
          二百八十元，卻均未裝置在爆炸之機器上，顯與常情
          不符，是被告所辯：其它管柱是屬消耗材，業已丟棄
          或遺失云云，尚難憑信為真。
        另查依實驗室之機器上、爆炸後的超臨界設備機器殘
          體上、超臨界設備在建置時的數位影像上、以及被告
          所提出之上述奈米結晶裝置設計圖說上，均未能找到
          裝有附表一編號、之零件，且其後卻在其實驗室
          抽屜內，找到附表一編號、零件各一個（如附表
          二所示），已有可疑。且就附表一編號、零件，
          被告在91年12月間向嘉義大學提出答辯書中稱是裝在
          丙○○組裝在綠益康公司的超臨界設備，因為機器爆
          炸，被打到附近田中或水溝中，已經遺失或丟棄等語
          ，是被告因為可以預料到勘驗、鑑定該超臨界設備建
          置時之數位影像資料，必然會看出並無這二項零件的
          建置，始又畫出一張奈米結晶裝置，據而辯稱準備要
          裝在該奈米結晶裝置上云云。由此可見，在證人劉吉
          青、丙○○91年底提出本案檢舉後，其它零件可能買
          得到（如附表一編號、零件），至附表一編號
          、零件卻不可能購買得到，被告即以因裝在丙○○
          組裝在綠益康公司的超臨界設備，因為機器爆炸，被
          打到附近田中或水溝中，已經遺失或丟棄乙節而飾卸
          其責，自非可取。
        綜參以上各情，雖經鑑定結果，有如附表二所示之零
          件與發票上記載之零件型號、型式相同，但依前述理
          由，難認即屬發票上記載之零件，而作為被告確有購
          買發票上零件之證明。
      (3)又查，證人即鉅山公司負責人丙○○證稱，附表二所示
        在鉅山公司堆置的槽體與管路設備（即上述所謂「爆炸
        後的機器殘體」）上找到的零件，都是他向綠益康公司
        承製該超臨界設備時，以鉅山公司名義購買來使用的，
        並於之前向檢察官提出各該以鉅山公司為買受人名義的
        零件發票（丙○○的證詞，見原審卷(二)第128至137頁，
        發票影本見原審卷(二)第57至60頁）。然被告卻辯稱該超
        臨界設備使用的上述零件，是本案系爭四張發票所載的
        零件，是嘉義大學所買的，業如前述。甚而，被告於檢
        察官偵訊時供稱：「（檢察官問：發票上的零件你曾經
        請科漢公司直接拿到綠益康公司交給丙○○？）被告甲○○答：沒有，我自己拿去。」、「（檢察官問：你的
        意思是零件你自己拿去給丙○○使用？）被告甲○○答
        ：我自己拿去換掉。那時候綠益康乙○○先生說他這零
        件組裝不良，這機器是這樣，九十年三月開始作，到九
        十年年底都還沒有結束，那他這時候就產生很多糾紛，
        乙○○付人家一百萬定金後‧‧‧我要進行研究計畫，
        後來我跟丙○○說這零件能用嗎？但為了大家彼此的關
        係，我就自己去把它換下來。」（原審卷(二)第184頁背
        面），則衡之常理，被告身為教授，又非組裝機器的工
        作人員，應無自己去拆換如此多、如此重要的零件之理
        ，況綠益康公司出資請鉅山公司丙○○組裝之超臨界設
        備，何以其中部分零件，須由嘉義大學出資購買？足見
        被告前述辯詞，應非實情，不足採信。
      (4)再者，依據嘉義大學財物購置之程序，凡研究計畫內之
        財物購置，金額在十萬元以上者，需由嘉義大學總務處
        負責採購，十萬元以下者，得由計畫主持人負責採購（
        見外放「國立嘉義大學分層負責明細表」第5頁），而
        依「政府採購法」、「中央機關未達公告金額採購招標
        辦法」等規定，就公告金額（公共工程委員會所發布之
        公告金額為一百萬元）十分之一以下之採購，得不經公
        告程序，逕洽廠商採購，並免提供報價或企劃書。換言
        之，十萬元以下之採購屬小額採購，可逕行辦理採購而
        無需經過公開招標、議價、比價之程序，亦不必受主（
        會）計單位人員之監辦（政府採購法第47條、第49條；
        中央機關未達公告金額採購招標辦法、中央機關未達公
        告金額採購監辦辦法）。則被告本於多次採購之經驗，
        丁○○也自陳有多次與公務機關交易經驗，其二人應知
        悉上述規定。並參以，附表一所示零件之四紙發票金額
        分別為七萬八千八百元、八萬一千六百十元、九萬三千
        零七十元、八萬六千五百二十元，均未逾十萬元，且合
        計正好三十四萬元，益徵被告與丁○○二人為規避上開
        繁複之採購程序，而將購買酒精泵浦二台計三十四萬元
        之價金，分散在上開四紙零件發票，至為明顯。
      (5)至被告之研究助理即證人薛耀晴，雖證稱有拿到過科漢
        公司郵寄來的超臨界零件，惟不能明確證稱是否為附表
        一所示的那種零件（原審卷(二)第163至165頁），然證人
        丁○○則堅決否認有送發票所示之該批零件至嘉義大學
        ，是證人薛耀晴看到者未必即是附表一所示之部分零件
        ，其證詞亦難為被告有利之認定。
    (三)綜合上開證據之調查結果，並參酌各項情況證據以觀，被
      告應未向科漢公司購買附表一所示之零件之事實，已至明
      確。
  六、綜上所述，被告所辯各節，係屬事後卸責之詞，均非可取
      。從而，被告明知未購買附表一所示之零件，竟與丁○○
      製作不實內容之發票，持以向嘉義大學請領款項之犯行，
      事證明確，堪予認定。
  七、至被告之辯護人聲請調查嘉義大學在本案以前是否曾給付
      科漢公司有關如附表一所示零件之款項乙節（本院卷第20
      9 頁），經查依上開事證既已足認被告並未於上揭時間，
      以嘉義大學名義向科漢公司購買附表一所示零件，至於嘉
      義大學在本案以前是否亦曾購買附表一所示零件而付款？
      並不能當然可作為證明鑑定時所存在之零件必然係本案所
      購買之零件，因零件之販售來源非僅限於科漢公司，是本
      件既已事證明確，上開舉證是否調查與本件事實之認定已
      無影響，自無再予調查之必要，附此說明。
參、論罪科刑之理由
  一、被告未購買附表一所示之零件，而與科漢公司業務經理丁○○使不知情之公司會計（秘書）先後製作內容不實之上
      開發票四紙，並持之向嘉義大學行使請領款項，足生損害
      於科漢公司
    (一)按上訴人係龍○五金行負責人，其使用統一發票明細表乃
      附隨其業務而製作，不得謂非業務上所掌之文書，此種使
      用統一發票明細表，內容如有不實，自足生損害於公眾或
      他人，即係犯刑法第二百十五條業務上登載不實文書之罪
      ，其偽造文書後予以行使，應以行使論處；又按統一發票
      係營業稅法第三十二條第一項所定營業人銷售貨物或勞務
      ，開立予買受人之憑證，性質上屬文書；再按刑法第二百
      十條之所謂「私文書」乃以私人身分所制作之文書，而同
      法第二百十五條之所謂「業務上作成之文書」，則係指從
      事業務之人，本於業務上所作成之文書而言。依原判決事
      實所載上訴人未經全球寶○公司前任董事長高○椿之同意
      ，仍以高○椿名義為該公司負責人填製扣繳憑單及統一發
      票請購單等情。則該項扣繳憑單及統一發票請購單，並非
      以高○椿私人身分制作，而係以全球寶○公司負責人之名
      義填製甚明，且係屬全球寶○公司本於業務上應作成之文
      書，則縱認有偽造及行使之情形，能否以行使偽造私文書
      罪，非無研求之餘地（最高法院71年度台上字第4662號、
      89 年度台上字第2608號及88年度台上第84號判決分別參
      照）。
    (二)查丁○○為科漢公司業務經理，為從事業務之人，本於業
      務上以科漢公司負責人之名義填製發票予買受人作為憑證
      ，乃係屬本於業務上應作成之文書，則被告與丁○○利用
      使不知情之公司會計（秘書）郭姓成年女子先後製作內容
      不實之上開發票四紙，並持之向嘉義大學行使請領款項，
      核其所為，應係犯刑法第216條、第215條之業務上登載不
      實文書罪。丁○○使不知情之公司會計（秘書）郭姓成年
      女子犯罪，為間接正犯。
    (三)被告與丁○○就上開犯行，有犯意之聯絡及行為之分擔，
      為共同正犯。
    (四)被告偽造之低度行為，應為進而行使之高度行為所吸收，
      不另論罪。
    (五)被告先後四次行使業務上登載不實文書之行為，時間緊接
      ，犯罪構成要件相同，顯係基於概括之犯意而為之，為連
      續犯，應依刑法第56條之規定，論以一罪，並加重其刑。
    (六)公訴人雖就被告上開犯行以商業會計法第71條第 1款起訴
      論擬，然該罪之構成要件，係商業負責人、主辦及經辦會
      計人員或依法受託代他人處理會計事務之人員，明知為不
      實事項而【填製會計憑證】或【記入帳冊】之行為，其處
      罰之對象及立法意旨，乃在於該法第33條所規定，非根據
      真實事項，不得造具任何會計憑證，並不得在帳簿表冊作
      任何記錄，是以須【不實填製會計憑證或記入帳冊】，始
      符合該法第71條第1款之犯罪構成要件。然依公訴意旨所
      記載之犯罪事實，被告與丁○○僅使不知情之會計製作不
      實內容之發票，至於是否使該會計將上開不實內容填製會
      計憑證或記入帳冊，起訴書並未言及，從而，依起訴書所
      載之上開犯罪事實，被告所構成者係刑法第216條、第215
      條之行使業務上登載不實文書罪，業如前述，是公訴人起
      訴之該部分犯行，其起訴法條，容有未洽，應予變更。
  二、被告將上開內容不實之發票，先後使不知情之研究助理薛
      耀晴（已成年），將發票所載不實零件申購事實及金額，
      填入被告為執行上述計劃請領款項而在業務上所應作成之
      財物購置修繕申請單，再將該申請單號碼、金額、用途，
      填入被告於業務上所應作成之文書即粘貼憑證用紙（兼驗
      收證明、請款）上，在該粘貼憑證用紙上「經辦人」欄蓋
      用「甲○○」印章，且透過薛耀晴拿給不知情之王璧娟教
      授（甲○○之妻，已成年）蓋章在該四張申請單之「驗收
      證明」欄，以表示該項零件採購確經驗收，足生損害於嘉
      義大學：
    (一)查被告與嘉義大學受綠益康公司之委託執行上開三項研究
      計劃，並由被告為執行計劃主持人，則被告自屬從事上開
      三項研究計劃業務之人，負責其研究計劃中相關所需器材
      之採購工作，而關於執行計劃費用請領撥放即屬業務範圍
      ，是被告為執行上述計劃請領款項，所填製之財物購置修
      繕申請單及粘貼憑證用紙（兼驗收證明、請款），自屬本
      於業務上所作成之文書。則被告先後使不知情之研究助理
      薛耀晴（已成年），填製不實之財物購置修繕申請單及粘
      貼憑證用紙（兼驗收證明、請款），並使不知情之王璧娟
      教授（已成年）在該申請單之「驗收證明」欄蓋章，所為
      係犯刑法第215條之業務登載不實文書罪。
    (二)被告使不知情之研究助理薛耀晴及教授王璧娟（均已成年
      ）犯罪，為間接正犯。
    (三)被告與丁○○就上開犯行，有犯意之聯絡及行為之分擔，
      為共同正犯。
    (四)被告先後四次業務上登載不實文書之行為，時間緊接，犯
      罪構成要件相同，顯係基於概括之犯意而為之，為連續犯
      ，應依刑法第56條之規定，論以一罪，並加重其刑。
    (五)又按刑法上行使偽造文書或登載不實之文書，係以行為人
      本於該文書之內容有所主張，始克成立。則上訴人等人推
      由李文正簽擬不實之簽呈公文書呈核及利用鄧鳳凰將不實
      事項登載於其職務上所掌之購辦物品簽辦箋、請款粘貼憑
      證用紙等公文書呈核，則該等公文書既須層轉由高市選委
      會之會計單位或主管核可判行，自應僅屬機關內部職務上
      之層轉行為而已，顯然與一般所謂行使，必行為人持用該
      不實之文書而對於內容有所主張，方與行使罪名相當之情
      形有別。原審就此疏未詳究，乃遽論上訴人共同行使公務
      員登載不實事項於公文書及行使明知不實事項而使公務員
      登載於職務上所掌公文書等罪名，其適用法則難認無違誤
      （最高法院93年度台上字第5062號判決參照）。查被告基
      於其執行研究計劃業務上製作內容不實之財物購置修繕申
      請單及粘貼憑證用紙（兼驗收證明、請款），經逐層送請
      不知情之嘉義大學各主管學校行政職務之會計單位或主管
      核准判行方可請領款項，揆諸前揭判決意旨，其呈核行為
      ，應屬機關內部職務上之層轉行為，非本於該偽造文書之
      內容而有所主張，自不能論以行使罪，公訴人認已構成刑
      法第216條之行使罪，亦有未洽，併予敘明。
    (六)公訴人雖以被告係從事公務之人員，而認該部分犯行應構
      成刑法第220條、第211條之偽造公文書罪，惟被告非屬公
      務員，其所作成之文書自非公文書，已如前述，爰逕予變
      更公訴人之起訴法條。
  三、被告並先後提出該財物購置修繕申請單、粘貼憑證用紙，
      層轉嘉義大學核示，使均為公務員且均已成年之嘉義大學
      食品科學系系主任（兼辦學校行政業務）張瑞郎在經辦主
      管欄；會計組員（學校行政人員）王香富在會計審核欄；
      會計主任（學校行政人員）蔡正文在會計主任欄；生命科
      學院院長（兼辦學校行政業務）楊玲玲在授權主管欄，而
      分別在上開單據文書其等掌管之審核欄上一一核章判行，
      而後由嘉義大學總務處出納人員將該發票金額支付給科漢
      公司，足生損害於嘉義大學對於審核上開計劃經費請領項
      目之正確性：
    (一)刑法第二百十三條之公務員明知不實而登載罪，係指公務
      員於其職務上所掌之公文書故為不實之登載而言，其犯罪
      主體為職掌製作公文書之公務員。至同法第二百十四條之
      使公務員登載不實罪，其犯罪主體則為凡使公務員為不實
      登載之人均屬之，包括其身分亦為公務員之人在內。故如
      無職掌製作公文書權限之公務員，利用有此權限之他公務
      員之不知其事項之為不實而使之登載，足以生損害於公眾
      或他人，該使為登載之人雖亦具公務員之身分，惟亦僅能
      論以刑法第二百十四條之使公務員不實登載罪，無論以同
      法第二百十三條之公務員明知不實而登載罪之間接正犯之
      餘地（最高法院92年度台上字第6739號判決參照）。又偽
      造文書罪，係為保護文書之公共信用而設，文書不特為吾
      人社會生活之手段，亦於法律上權利義務關係上具有重要
      之意義，故偽造文書罪犯罪構成要件所稱足以生損害於公
      眾或他人，指其行為有生損害之危險為已足，並不以發生
      實體上損害為必要（最高法院70年度台上字第2179號判決
      參照）。
    (二)查嘉義大學食品科學系系主任（兼辦學校行政業務）張瑞
      郎、會計組員（學校行政人員）王香富、會計主任（學校
      行政人員）蔡正文、生命科學院院長（兼辦學校行政業務
      ）楊玲玲，為任職於嘉義大學辦理行政職務之公務員（均
      已成年），其等分別在被告所填製之上開請款單據文書關
      於其等掌管之審核欄一一核章判行，即屬其公務上所作成
      之文書，從而，被告使前述公務員在不實內容之文書上核
      章，所為係犯刑法第214條之使公務員登載不實罪。
    (三)被告與丁○○就上開犯行，有犯意之聯絡及行為之分擔，
      為共同正犯。
    (四)被告先後四次使公務員登載不實文書之行為，時間緊接，
      犯罪構成要件相同，顯係基於概括之犯意而為之，為連續
      犯，應依刑法第56條之規定，論以一罪，並加重其刑。
    (五)又被告之上開偽造文書犯行，使嘉義大學撥付款項予科漢
      公司，雖未構成圖利罪或利用職務機會詐欺罪（詳如後述
      ），惟其撥付款之項目（附表一所示零件）與實際購物項
      目（酒精泵浦二台）並不相符合，按刑法處罰偽造文書罪
      之主旨，係在保護文書之實質真正，是以，上開請款項目
      不實，即足以影響嘉義大學是否採行政府採購法之程序而
      有不同之審核標準及管理方式，自足生損害嘉義大學對於
      該筆款項審核撥付之正確性，又嘉義大學固為學校機關，
      惟被告之本件犯行，所損及者乃係嘉義大學該一法人對於
      研究經費撥放項目審核之正確性，對於其他公眾利益並不
      生影響，一併記明。
    (六)公訴人雖以被告係從事公務之人員，而認該部分犯行應構
      成刑法第220條、第211條之偽造公文書罪，惟被告非屬公
      務員，其所作成之文書自非公文書，已如前述，爰逕予變
      更公訴人之起訴法條。
  四、再參照最高法院91年度台上字第3754號判決意旨認以，輕
      重兩罪均有連續行為，而兩罪又互有方法結果之牽連關係
      時，應依「先連續後牽連」原則，應先就兩罪各論以連續
      犯後，再從一重處斷。查被告所犯之前揭行使業務上登載
      不實文書、業務上登載不實文書、及使公務員登載不實三
      罪間，有方法結果之牽連關係，而先後多次行使業務上登
      載不實文書、業務上登載不實文書及使公務員登載不實犯
      行又各均為連續犯，應先各論以行使業務上登載不實文書
      、業務上登載不實文書及使公務員登載不實一罪，再核上
      開相牽連之三罪名，其法定刑度均為相等（三年以下有期
      徒刑、拘役或五百元以下罰金），然實務上認目的行為較
      方法為及結果行為為重，經查被告之犯罪動機，乃在利用
      內容不實之發票、財物購置修繕申請單、粘貼憑證用紙等
      業務上偽造文書，以圖達到使嘉義大學會計人員或主管在
      上開單據文書上核可判行（使公務員登載不實文書）之目
      的，自應依牽連犯規定從一重之目的行為即使公務員登載
      不實文書罪處斷。
肆、不另為無罪之諭知部分
  一、公訴意旨另以：
    (一)被告甲○○係國立嘉義大學食品科學系教授，其在學校內
      負責教學、研究等工作，於其研究計劃中負責相關所需器
      材之採購工作，為依法令執行公務之人員，被告甲○○利
      用其主管之採購業務之機會，製作內容不實之發票、財物
      購置修繕申請單、粘貼憑證用紙，使嘉義大學出納人員陷
      於錯誤而詐取嘉義大學之財物，因認涉犯貪污治罪條例第
      5條第1項第2款之罪嫌；又以違反政府採購法及詐欺之方
      法違背法令，間接圖得綠益康公司之不法利益，並因而使
      綠益康公司獲得免給付三十四萬元貨款之不法利益，係涉
      犯同條例第6條第1項第4款之罪嫌。
    (二)被告甲○○在嘉義大學進行確實地查核後，為積極掩飾其
      上述以不實發票詐領三十四萬元之犯行，乃於91年12月間
      某日，以自己之電腦設備，將上述四張發票內不實內容，
      繕打出四張業務上掌管之物品管理清冊，並列印出來後，
      向其好友即綠益康公司負責人乙○○佯稱確有採購該批零
      件器材，並請乙○○在該四張物品管理清冊上蓋綠益康公
      司之大、小章（即公司印章與乙○○私章），同時由乙○○註記「驗收無誤」並簽上「乙○○」姓名，乙○○雖未
      親眼驗收有該批零件器材，但因對甲○○所言信以為真，
      因而於91年12月20日依照甲○○之意，在該四張物品管理
      清冊上蓋上綠益康公司之大、小章，註記「驗收無誤」，
      並簽上「乙○○」姓名，且押上「＼」日期為不實之
      內容，被告甲○○並隨即將該物品管理清冊交付人事室而
      為行使，藉以掩飾其犯罪行為，足生損害於嘉義大學及綠
      益康公司，因認被告甲○○亦構成刑法第215條業務登載
      不實文書罪之間接正犯等語。
  二、按犯罪事實，應依證據認定之，無證據不得推定其犯罪事
      實；又不能證明被告犯罪者，應諭知無罪之判決，刑事訴
      訟法第154條第2項、第301條第1項分別定有明文。次按認
      定不利於被告之事實，須依積極證據，苟積極證據不足為
      不利於被告之事實認定時，即應為有利於被告之認定，更
      不必有何有利之證據。
  三、被告甲○○是否構成公訴人所起訴之貪污治罪條例第 5條
      第1項第2款及同條例第6條第1項第4款等罪嫌（如前揭公
      訴意旨(一)部分）？本院審認如下：
    (一)按貪污治罪條例之立法目的，乃為嚴懲貪污、澄清吏治，
      該條例第1條開宗明義即揭示為嚴懲貪污不法之公務員甚
      明，是以，本條例之犯罪主體，即以本條例第2條所規定
      ：
      (一)依據法令從事公務之人員；(二)受公務機關委託承辦公務
      之人，二者為處罰之對象。準此，被告甲○○是否構成公
      訴人所起訴之貪污治罪條例第5條第1項第2款之利用職務
      機會詐取財罪嫌及同條第6條第1項第4款之圖利罪嫌，首
      應審酌者為：
      被告是否係屬貪污治罪條例第2條所稱之公務員？
      (1)經查被告甲○○為國立嘉義大學之食品科學系教授，然
        並未兼任其他學校之行政職務，雖嘉義大學係雖國立機
        構，但被告所從事者僅為「教學研究工作」，是被告係
        受嘉義大學之聘任，依聘任契約而為教學研究工作，且
        其並未在該校兼任任何行政職務，自未因而具有法定職
        務權限，而教學研究又並非【公共事務】，不具【公務
        性】，故難謂係依法令而從事於公務之人，自與貪污治
        罪條例第 2條前段所稱之【依法令從事公務】之公務員
        已屬有間。
      (2)又查，被告固於綠益康公司委託嘉義大學之上開研究計
        劃擔任計劃執行負責人，然其委託人係綠益康公司，非
        屬公務機關，與貪污治罪條例第 2條後段之所謂受【公
        務機關委託承辦公務之人】亦已有不合，況且，被告係
        基於與綠益康公司之研發合約所從事之研究工作，乃係
        基於私法上關係所生之行為，並非執行嘉義大學權力範
        圍內之公務，被告亦未因而享有何公務上之職權及權力
        主體之身分，尚不能謂為受公務機關委託【承辦公務】
        之人，自非屬貪污治罪條例第 2條後段所稱之【受公務
        機關委託承辦公務】之公務員。
      (3)綜前所述，被告既不具有貪污治罪條例第 2條所稱公務
        員之身分，自非公訴人所起訴之貪污治罪條例第5條第1
        項第2款之利用職務機會詐取財罪及同條第6條第1項第4
        款之圖利罪所處罰之犯罪主體，依法自難以該罪相繩。
    (二)又按貪污治罪條例第5條第1項第 2款之利用職務機會詐取
      財罪及同條第6條第1項第 4款之圖利罪之成立，以行為人
      是否具有違法性之成立要件，即行為人是否具有主觀之不
      法故意，是本院次應審酌者為：被告是否有意圖為自己或
      他人不法所有之意圖？查被告為規避政府採購法之規範，
      雖以未實際向科漢公司購買之附表一所示零件分散填製在
      四紙發票，使各紙發票金額未逾十萬元，持向嘉義大學請
      領三十四萬元，用以支付向科漢公司購買二台酒精泵浦之
      價金三十四萬元之事實，固經本院認定如前。然上開二台
      酒精泵浦係被告以嘉義大學名義向科漢公司購置，並供執
      行被告所負責之嘉義大學與綠益康公司之前述研究計劃所
      使用，業據被告自白不諱，並經證人即綠益康公司負責人
      乙○○於本院審理時到庭結證稱：被查獲之二台酒精泵浦
      是被告進行研究計劃所採購的研究器材，被告執行本案研
      究計劃需要這二台酒精泵浦，這二台酒精泵浦是裝在我們
      公司之超臨界流體設備上面（本院卷第136、137、141 頁
      ）；證人即案發時任職於綠益康公司己○○亦結證：這二
      台酒精泵浦是裝在分餾機上，進行分餾使用，當時被告有
      指導我們公司進行工業化計劃，即做巴西蘑菇、檜木、蜂
      膠等之分餾，整個操作過程的條件，都是由被告提供的，
      我們是配合被告給我們生產操作的條件，來為量產計劃等
      語綦詳（本院卷第14 5至147頁）。參互上開證詞以觀，
      足見該二台酒精泵浦係供前述研究計劃所購置，並非被告
      私人名義使用，準此，該二台酒精泵浦既為執行上述研究
      計劃所需使用之器材，則被告雖巧立名目，以附表一所示
      零件之四紙發票，向嘉義大學申請而支付科漢公司該二台
      酒精泵浦之價金三十四萬元，難謂在主觀上有為自己或他
      人不法所有之不法故意，應堪確認。
    (三)再按貪污治罪條例第5條第1項第 2款之利用職務機會詐取
      財罪，在客觀上須具備刑法第 339條詐欺罪之犯罪基本構
      成要件，即須有施詐術而取得財物或因而受有不法利益之
      客觀要件；而同條例第6條第1項第 4款圖利罪之成立，亦
      為結果犯，即須因而使他人受有不法利益，始足當之。惟
      查，被告以嘉義大學名義向科漢公司購置本案二台酒精泵
      浦，固確以未實際向科漢公司購買之附表一所示零件分散
      填製在四紙發票，使各紙發票金額未逾十萬元，持向嘉義
      大學請領三十四萬元，用以支付向科漢公司購買二台酒精
      泵浦之價金三十四萬元。然該二台酒精泵浦乃係供執行上
      述研究計劃所購置之器材，並確實供於上述研究計劃使用
      ，被告自始並無將該二台酒精泵浦據為所有，亦如前述，
      自與「詐欺取財」之犯罪構成要件已有未合。又查，被告
      確有以嘉義大學名義，向科漢公司購買該二台酒精泵浦，
      並以不實內容之附表一所示零件之四紙發票，向嘉義大學
      請領款項三十四萬元，亦經證人丁○○迭次證述屬實，準
      此觀之，綠益康公司向嘉義大學請領款項三十四萬元，其
      實質上乃在實現其對該二台酒精泵浦之價金債權三十四萬
      元，尚難認受有何其他不法利益，雖其向嘉義大學具領之
      項目係附表一所示零件，惟此乃另犯涉偽造文書之問題，
      已經本院認定論罪如上，自與本罪是否成立無涉，併予敘
      明。
    (四)綜前所陳，被告既非屬貪污治罪條例第 2條所稱之公務員
      ，即非本條例犯罪所處罰之犯罪主體，且被告以不實內容
      之附表一所示零件之四紙發票，向嘉義大學請領該二台酒
      精泵浦之價金三十四萬元，固然涉犯有偽造文書罪責，然
      被告自始並不具有不法所有之主觀故意，亦未使自己或他
      人因而受有任何財物或不法利益，而不具有客觀犯罪成立
      要件。從而，被告上開行為，與公訴人起訴之貪污治罪條
      例第5條第1項第2款及同條例第6條第1項第4款（如前揭公
      訴意旨(一)部分）之犯罪構成要件顯然有間，是犯罪自不能
      成立，此外，公訴人復未能提出適合於證明被告成立上開
      罪名之積極證據，基於無罪推定之原則，原應就該部分（
      即公訴意旨(一)所示）為被告甲○○無罪之諭知，惟公訴人
      既認該部分與前揭論罪科刑之部分，有牽連犯之裁判上一
      罪關係，爰就公訴意旨(一)部分不另為其無罪之諭知。
  四、被告甲○○是否構成公訴人所起訴之刑法第 215條業務登
      載不實文書罪之間接正犯（如前揭公訴意旨(二)部分）？本
      院審認如下：
    (一)按刑法第二百十五條之從事業務者登載不實罪，係以從事
      業務之人，明知為不實之事項，而登載於其業務上作成之
      文書，足以生損害於公眾或他人，為構成要件，屬於身分
      犯之一種，故非從事該項業務之人，除有與特定身分、關
      係者共犯情形，得依刑法第三十一條第一項規定處理外，
      即無成立該罪之餘地，至若他人明知為不實之事項，而使
      從事業務者，登載於其業務上作成之文書，因本條文無如
      同法第二百十四條 (使公務員登載不實罪)之相類規定，
      法律既無處罰明文，亦不能再擴張援引間接正犯之理論論
      處（最高法院86年度台上字第5125號判決參照）。
    (二)經查被告將附表一所示零件，分別繕打在四紙物品管理清
      冊，並列印出來後，交由不知情之綠益康公司負責人乙○○在該四張物品管理清冊上蓋綠益康公司之大、小章（即
      公司印章與乙○○私章），同時由乙○○註記「驗收無誤
      」並簽上「乙○○」姓名等情，迭據被告自白不諱，核與
      證人乙○○所於本院審理時所證述情節相符，固堪認被告
      部分自白，與事實相符而可信屬實。
    (三)然查被告雖曾於91年 4月10日以技術入股之模式投資綠益
      康公司，取得綠益康公司普通股六百五十萬股，而為綠益
      康公司之股東，但並未在綠益康公司擔任職務或執行業務
      ，非屬在綠益康公司從事業務之人，從而，關於綠益康公
      司物品管理清冊之製作應非屬其業務上所作成之文書甚明
      ，則被告既非從事綠益康公司業務之人，雖使從事業務之
      綠益康公司負責人乙○○登載不實內容於其業務上作成之
      物品管理清冊上，但被告既不具有該罪之身分要件，自難
      再論以該罪。
    (四)依上所述，被告之上開行為，既不符合刑法第 215條業務
      上登載不實文書罪之構成要件，自不能逕論以刑法第 215
      條之間接正犯，原應就該部分（公訴意旨(二)部分）為被告
      無罪之諭知，惟公訴人既認該部分與前揭論罪科刑之部分
      ，有牽連犯之裁判上一罪關係，爰就公訴意旨(二)部分，亦
      併不另為其無罪之諭知。
伍、撤銷改判之理由
  一、公訴人提出之各項證據，均不足證明被告甲○○有公訴意
      旨(一)所起訴之貪污治罪條例第5條第1項第 2款利用職務機
      會詐取財物及同條例第6條第1項第 4款圖利；與公訴意旨
      (二)所起訴之刑法第 215條業務上登載不實文書之間接正犯
      等犯罪成立，已如上述。原審未予詳為審認其犯罪構成要
      件，徒憑公訴人所提之非確切證據及未完善之舉證，即遽
      認被告該部分犯罪成立，並予以論罪科刑，容有未洽。
  二、被告上訴意旨，否認犯罪，而指摘原判決不當，固非全有
      理由。然原判決既有前揭可議之處，自應由本院將原判決
      予以撤銷改判，以期適法。
    (一)爰審酌被告素行良好，並無犯罪前科，有被告全國前案紀
      錄表附卷可稽，且被告為嘉義大學之教授，有正當職業及
      正常家庭，本次因為規避政府採購法之繁複程序，而投機
      取巧，且並未從中獲取任何不法利益，其惡性非重大，然
      被告為人師表，對於學子有身教典範作用，應有更高之道
      德標準及行為規範之要求，竟輕率而為之，且犯後亦未能
      坦誠面對反省等一切情狀，量處如主文第二項所示之刑，
      以資懲儆。
    (二)又按法院對符合刑法第74條之被告，依其犯罪情節及犯後
      態度，足信無再犯之虞，且為初犯，宜認為以暫不執行為
      適當，並予宣告緩刑，法院加強緩刑宣告實施要點第二點
      第一款參照。查被告未曾受有期徒刑以上刑之宣告，有台
      灣高等法院被告全國前案紀錄表一份可按（本院卷第 131
      頁），本次被告為規避政府採購法之繁複程序，投機取巧
      而觸犯刑章，對被告應是很大之教訓，是經此偵審程序，
      當知警惕，信無再犯之虞。且被告為嘉義大學之食品科學
      系教授，在食品科技方面擁有專業知識、技術，堪稱國家
      重要資產，有中華民國企業技術鑑定委員會報告書（外放
      ）可證，是從矯治觀點而言，依被告之上開情狀，應無非
      透過監禁無法導正之情形，倘若對被告施以短期監禁，反
      而致使被告之專業無從發揮，並造成浪費監獄資源，不如
      使被告繼續在學術界貢獻所長，回饋社會。是本院審酌以
      上各情，並核被告亦符合前揭法院加強緩刑宣告實施要點
      第二點第一款之規定，因認所宣告之刑以暫不執行為適當
      ，爰併予宣告緩刑四年，以啟自新。
陸、適用之法律
  一、刑事訴訟法第369條第1項前段、第364條、第299條第1項
      前段、第300條。
  二、刑法第28條、第56條、第214條、第215條、第216條、第
      55條、第74條第1款。
本案經檢察官徐松奎到庭執行職務。
中　　華　　民　　國　　94　　年　　10　　月　　18　　日
                  刑事第四庭    審判長法　官  吳志誠
                                      法　官  林勝木
                                      法　官  蔡美美
以上正本證明與原本無異。
檢察官如不服本判決應於收受本判決後十日內向本院提出上訴書
，其未敘述上訴理由者並得於提起上訴後十日內向本院補提理由
書。
本件被告不得上訴。
　　　　　　　　　　　　　　　　　　　書記官  蔡振豐
中　　華　　民　　國　　94　　年　　10　　月　　18　　日
附錄：本判決論罪科刑法條
中華民國刑法第214條：
(使公務員登載不實罪)
明知為不實之事項，而使公務員登載於職務上所掌之公文書，足
以生損害於公眾或他人者，處3年以下有期徒刑、拘役或500 元
以下罰金。
中華民國刑法第215條：
(業務上文書登載不實罪)
從事業務之人，明知為不實之事項，而登載於其業務上作成之文
書，足以生損害於公眾或他人者，處3年以下有期徒刑、拘役或
500元以下罰金。
中華民國刑法第216條：
(行使偽造變造或登載不實之文書罪)
行使第 210 條至第 215 條之文書者，依偽造、變造文書或登載
不實事項或使登載不實事項之規定處斷。
